【裁判字號】    97,訴,373
【裁判日期】    970506
【裁判案由】    侵權行為損害賠償
【裁判全文】
臺灣高雄地方法院民事判決               97年度訴字第373號
原      告  高雄縣茂林鄉公所
法定代理人  甲○○
訴訟代理人  林春華  律師
            黃見志  律師
被      告  乙○○
上列當事人間請求侵權行為損害賠償事件，本院於中華民國九十
七年四月十六日言詞辯論終結，判決如下：
    主      文
被告應給付原告新臺幣壹佰零伍萬捌仟玖佰拾捌元，及自民國
九十二年一月二十四日起至清償日止，按週年利率百分之五計算
之利息。
訴訟費用由被告負擔。
本判決於原告以新臺幣拾伍萬仟元為被告供擔保後，得為假
執行；但被告如以新臺幣壹佰零伍萬捌仟玖佰拾捌元預供擔保
後，得免為假執行。
    事實及理由
一、被告經合法通知無正當理由未於最後言詞辯論期日到場，核
    無民事訴訟法第386 條各款所列情形，爰依原告之聲請，由
    其一造辯論而為判決。
二、原告主張：被告乙○○自民國90年2 月起，擔任原告即高雄
    縣茂林鄉公所管有之公共造產風景區管理站（下稱系爭風景
    區管理站）之收費員，負責系爭風景區管理站入場門票之販
    售及收取票款等工作。詎其自91年10月間某日起，即因得知
    系爭風景區管理站之門票未必係依票號連續販售，及原告僅
    每日稽核門票收入與日報表，並未每日稽核實際售出之門票
    票根，竟將其每日售出門票票款之一部分侵占據為己有，迄
    91年12月31日止，共計侵占系爭風景區管理站門票販售款新
    臺幣（下同）1,245,650 元。嗣於92年1 月初，因原告製作
    會計報表時，發現被告所製作91年12月28日之日報表有異常
    ，經追查後始發現上情，乃就被告上揭侵占刑事犯行，送請
    檢察機關偵查後起訴，業經臺灣高等法院高雄分院於96年9
    月17日以96年度上更(二)字第20號刑事案件，判處被告有期徒
    刑一年，減為有期徒刑六月，得以銀元佰元即新臺幣玖佰
    元折算一日易科罰金（未再上訴）確定在案。嗣經原告扣繳
    被告92年度之年終獎金21,000元，及92年1 月份18天之薪資
    9,712 元，與其自行返還150,000 元，合計返還及扣款共計
    186,712 元，被告仍侵占系爭風景區管理站之門票售出款共
    1,058,938 元。被告無法律上之原因而受有上開侵占金額之
    利益，致原告受有短少收入上開門票款之損害，自應將上開
    侵占金額返還原告。為此，爰依民法第179 條之法律規定提
    起本件訴訟，並聲明求為判決：被告應給付原告1,05 8,938
    元，及自92年1 月24日（對被告最後一次扣款日）起至清償
    日止，按年息百分之5 計算之法定遲延利息；並就原告勝訴
    部分，願供擔保以代釋明，請准宣告得為假執行等語。
三、被告未於列言詞辯論期日到場，惟則曾到場抗辯略以：並未
    侵占票款，且票根並非全然均係被告所販售，並聲明求為判
    決駁回原告之訴，及如受不利之判決，願供保以代釋明，請
    准宣告得免為假執行等語，資為抗辯。
四、兩造爭執及不爭執事項：
  (一)不爭執部分：
  1.被告前因業務侵占案件，經本院92年度訴字第1553號、台灣
    高等法院高雄分院96年度上更(二)字第20號判處有期徒刑6 月
    確定，此有該刑事判決書在卷可稽。
  2.被告因前開案件遭原告扣款186,712元。
  (二)爭執部分：
    被告有無侵占系爭款項？原告得請求返還之金額為何？
五、原告主張被告自90年2 月起迄91年12月31日止，擔任原告所
    管有之系爭風景區管理站入場門票之販售及收取票款等工作
    ，竟無法律上之原因而侵占售出之門票款1,245,650 元。被
    告上開侵占刑事案件，經法院判處有期徒刑（減刑）為六月
    、得易科罰金，並經原告對被告扣款及其自動返還部分款共
    計86,712元等事實，雖被告經合法通知未於最後言詞辯論期
    日到場，惟則曾到場對有於上揭時地侵占系爭風景區門票款
    刑判處有期徒刑經減刑為六月，及事後由原告扣款與被告自
    行返還部分款項共計186,712 元等事實，陳稱不為爭執，惟
    仍以：票根並非全然均係被告所販售等前詞置辯。是本件應
    予審究者，係被告有無侵占系爭款項？原告得請求返還之金
    額為何？
六、被告有無侵占系爭款項？原告得請求返還之金額為何？
  (一)按「無法律上之原因而受利益，致他人受損害者，應返還其
    利益。雖有法律上之原因，而其後已不存在者，亦同。」，
    民法第179 條定有明文。而「依不當得利之法則請求返還不
    當得利，則以無法律上之原因而受利益，致他人受有損害為
    其要件，其得請求返還之範圍，應以不當得利受領人所受之
    利益為度。」，此有最高法院82年度台上字第1764號民事判
    決意旨可資參照，核先敘明。
  (二)原告主張被告於擔任其管有之系爭風景區管理站收費員之90
    年2 月起迄91年12月31日止，竟侵占被告販售之系爭風景區
    管理站門票款共1,245,650 元，俟後業由原告扣取被告之年
    終獎金、薪資及被告自行返還部分款項共計186,712 元；另
    被告因上開侵占之刑事案件業遭判處有期徒刑一年並減刑為
    有期徒刑六月、得易科罰金等事實，業據原告到庭陳述綦詳
    ，並據提出告侵占所販售之系爭風景區管理站門票之票根、
    日報表等明細資料1 份附卷可稽（詳本院卷第42頁至第140
    頁）；另被告亦確因上開侵占之刑事案件，為法院判處有期
    徒刑一年並減刑為有期徒刑六月、得易科罰金之事實，業據
    本院依職調閱該刑事卷宗核閱無訛，有台灣高等法院高雄分
    院96年度上更(二)字第20號刑事判決書1 份在卷足參（詳本院
    卷第7 頁至第15頁），復為被告到庭對於其因上開侵占之刑
    事案件，由法院判處有期徒刑一年並減刑為六月、得易科罰
    金之事實，不為爭執，應堪信原告上開主張為真實。
  (三)嗣原告主張被告共計侵占原告所管有之系爭風景區管理站之
    門票款達1,245,650 元之事實，則為被所否認，並抗辯以：
    票根並非全然均係被告所販售等前詞。經查，被告上開侵占
    之門票款達1,245,650 元之事實，業據證人張椿芳即茂林鄉
    公所主計室業務助理於刑事案件審理中到庭陳述在卷，並據
    台灣高等法院高雄分院於96年度上更(二)字第20號刑事案件審
    理中認定明確在卷，有上開刑事判決書附卷院可稽，復依被
    告於該刑事案件判決後不再上訴情事觀之，自堪認定被告所
    侵占之門票販售金額為1,245,650 元無訛。又被告就上開侵
    占金額經檢察官起訴後，業經原告依法扣取其92年度年終獎
    金21,000元，及92年1 月份18天之薪資9,712 元，與被告自
    行返還150,000 元，合計返還及扣款共186,71 2元之事實，
    計被告所侵占而尚未返還之系爭風景區管理站門票販售款金
    額為1,058,938 元之事實，亦據證人張椿芳於上開刑事案件
    審理中到庭陳述明確在卷，且為被告於刑事案件審理中所不
    爭執。而被告雖再於本院審理中抗辯以：票根並非全然均係
    被告所販售等前詞，然則未據被告就其所辯前情舉證以實其
    說，依民事訴訟法第277 條：「當事人主張有利於己之事實
    者，就其事實有舉證之責任。但法律別有規定，或依其情形
    顯失公平者，不在此限。」之規定，本院自屬無從就被告所
    辯前情得有其為真實之有利心證，自堪認定原告主張被告所
    侵占而尚未返還之系爭風景區門票售出款為1,058,938 元之
    事實，應與事實相符而堪採信；是被告再於本院審理中所辯
    前詞，顯係為脫免民事賠償之狡飾卸責詞語，自不足採信。
  (四)又被告所侵占之系爭風景區門票售出款為1,058,938 元，已
    如前述，係其無法律上原因而受有上開侵占金額之利益，致
    原告受有上開門票票款金額短少收入之損害。是原告請求被
    告應將上開侵占而尚未返還之金額1,058,938 元返還予原告
    ，於法自屬有據。
七、綜上所述，被告就其抗辯：票根並非全然均係被告所販售等
    前詞，業據於刑事案審理中認定明確，復未據原告就其事實
    舉證以實其說，堪信被告前揭抗辯情事，應非事實。從而，
    揆諸上開法律規定與最高法院民事判決意旨所示，原告依不
    當得利之法律關係，訴請被告應給付原告1,058,938 元，及
    自92年1 月24日（對被告最後一次扣款日）起至清償日止，
    按年息百分之5 計算之法定遲延利息，於法洵屬有據，所訴
    自應予以准許。
八、兩造陳明就原告勝訴部分，願供擔保以代釋明，聲請准予宣
    告假執行及免為假執行等語，經核於法均無不合，爰分別酌
    定相當之擔保金額併予准許之。
九、本件事證已臻明確，兩造其餘主張、抗辯及所用之攻擊、防
    禦方法與舉證，核與本判決結果不生影響，爰不逐一論駁。
十、據上論結，本件原告之訴為有理由，依民事訴訟法第385 條
    第1 項前段、第78條，判決如主文。
中    華    民    國    97    年     5    月     6    日
                民事第五法庭  法  官  柯盛益
上為正本，係照原本作成
如不服本判決，應於送達後20日內，向本院提出上訴狀並表明上
訴理由，如於本判決宣示後送達前提起上訴者，應於判決送達後
10日內補提上訴理由書（須附繕本）。
中    華    民    國    97    年     5    月     6    日
                              書記官  卓榮杰


司法院資訊處製作；財團法人民間司法改革基金會備份。
